臺灣彰化地方法院民事判決　九十一年度訴字第八○○號
　　原　　　告　　丙○○
　　訴訟代理人　　黃精良　　　律師
　　被　　　告　　乙○○
　　訴訟代理人　　林世祿　　　律師
　　複　代理人　　甲○○　　　.
右當事人間請求交還土地事件，本院判決如左：
    主      文
原告之訴駁回。
訴訟費用由原告負擔。
    事實及理由
一、原告訴之聲明：被告應將坐落彰化縣大村鄉○○段黃厝小段七一─三地號如勘驗
    成果圖所示編號１部分面積○．○四四五公頃地上作物剷除，編號２部分面積○
    ．○○一○公頃地上鐵皮屋拆除，並將編號１、２部分總面積○．○四五五公頃
    土地交還財政部國有財產局中區辦事處，並准由原告代為受領。
二、本件原告主張：原告與訴外人財政部國有財產局中區辦事處就系爭土地訂立國有
    耕地租賃契約，而如附圖所示編號１、２部分為被告所占耕。原告前曾以彰化過
    溝仔郵局第一一九號存證信函催促財政部國有財產局中區辦事處排除侵害，但該
    處則表示應由原告逕對被告起訴，顯見財政部國有財產局中區辦事處怠於行使權
    利，原告依民法第二百四十二條之規定及最高法院四十七年台上字第一八一五號
    、五十九年台上字第四○四五號及六十四年台上字第二九一六號判例要旨，自得
    請求被告應將前揭占用之土地返還於第三人財政部國有財產局中區辦事處，並由
    原告受領等語。被告則請求駁回原告之訴，抗辯稱：本案已據台灣彰化地方法院
    檢察署檢察官於九十一年偵字第四一○○號竊佔案件不起訴處分書，認定被告早
    在六十四年以前即已占有系爭土地，原告迄未占有該部分土地，而據出租人財政
    部國有財產局中區辦事處九十一年十二月十三日函載，原告乃七十七年承租，故
    依上述函示，承租人如未自任耕作，租約應屬無效，且原告亦出具切結書表示願
    自任耕作，否則租約無效。原告未自任耕作，租約既已無效，即無代位可言。若
    租約有效，原告自可本於民法第九百六十二條自行請求，毋庸代位財政部國有財
    產局中區辦事處。故本件並不符合民法第二百四十二條所規定，代位權須「怠於
    行權利」及「須保全之債權」之要件。另系爭土地原為七十一「地先」之一部份
    ，而被告既然有承租之事實，且系爭土地乃測量結果所增地號，故應認為被告有
    權占有，因為被告祖先世襲系爭土地，占有範圍也相同，原告也自認被告父親於
    六十四年以前即占有此土地，承租「七十一地先」時，豈有不一併租下之理，尤
    其與七一地號土地相毗鄰，而「地先」乃測量技術所衍生之未登錄地，足證系爭
    土地應解釋為在被告與財政部國有財產局中區辦事處所訂立耕地租約之承租範圍
    內等語。
三、本件原告主張其與訴外人財政部國有財產局中區辦事處間就系爭土地部分訂有耕
    作租賃契約，而該部分土地現為被告所占用耕作並搭設鐵皮屋（寮）之事實，固
    據提出土地登記簿謄本、地籍圖謄本、國有耕地租賃契約書影本為證，復經本院
    囑託彰化縣員林地政事務所派員會同履勘現場並複丈屬實，有本院勘驗筆錄及該
    地政事務所繪製之土地複丈成果圖在卷可參。惟被告抗辯：系爭土地自原告向目
    前管理者即財政部國有財產局中區辦事處之前手彰化縣政府承租之初，即由被告
    父親曹竹根所占有耕作之事實，已據原告本人於九十一年六月十一日檢察官偵訊
    時陳述甚明在卷（見台灣彰化地方法院檢察署九十一年他字第八八八號偵查卷宗
    第十五頁、第十六頁），且原告於本件言詞辯論時就此事實亦不爭執，自堪予採
    取。按耕地承租人應自任耕作，違反此規定者，原訂租約無效，耕地三七五減租
    條例第十六條第一項、第二項定有明文。本件原告既自始未耕作承租土地無訛，
    核之前開說明，其就系爭土地與財政部國有財產局中區辦事處間所訂立之租約即
    屬無效。則原告因耕地租約無效，即無從本於無效之租約，請求出租人財政部國
    有財產局中區辦事處交付租賃耕地。次按代位權係債權人代行債務人之權利，故
    代行者與被代行者之間，必須有債權債務關係之存在，否則即無行使代位權可言
    。本件原告與第三人財政部國有財產局中區辦事處間之三七五耕地租約，既因原
    告未自任耕作而無效，則第三人財政部國有財產局中區辦事處就現由被告耕作部
    分之系爭土地，即無交付之義務，原告即不得依民法第二百四十二條之規定代位
    財政部國有財產局中區辦事處請求被告返還系爭土地，並由原告代為受領。原告
    之主張，於法自屬無據，不能採取。
四、從而，本件原告雖為系爭土地之承租名義人，但因其未自任耕作，其與財政部國
    有財產局台灣中區辦事處間所訂定之三七五耕地租約已自始無效，無論被告占用
    系爭土地有無正當權源，原告均不得代位財產局台灣中區辦事處行使所有物返還
    請求權並代為受領之，其請求於法難謂正當，應予駁回。
據上論結，本件原告之訴為無理由，依民事訴訟法第七十八條，判決如主文。
中　　　華　　　民　　　國　　九十一　　年　　　一　　　月　　 三十 　　日
                                    民事第一庭
~B法　　　官　蔡紹良
右為正本係照原本作成。
如對本判決上訴，應於判決送達後二十日內向本院提出上訴狀。
~B法院書記官　田慧賢
中　　　華　　　民　　　國　　九十一　　年　　　一　　　月　　 三十 　　日
